臺灣彰化地方法院民事判決
109年度訴字第890號
原      告  方大英  
訴訟代理人  戴易鴻律師
被      告  方張罕  
特別代理人  方柏崴  

被      告  方水宗  
            方永井  
            陳義明  

            張建賢  
            林謹慎  
            張維真  
            蘇素𧁴  
受告知人    臺灣土地銀行股份有限公司

            臺灣中小企業銀行股份有限公司

上列當事人間請求分割共有物事件，本院於民國110年4月28日言
詞辯論終結，判決如下：
    主      文
兩造共有坐落彰化縣○○鄉○○段○○○○○○○地號土地合併分割為如附
圖及附表所示。
訴訟費用由兩造依如附表所示比例負擔。
    事實及理由
一、被告方水宗、方永井、方張罕、陳義明、張建賢、蘇素𧁴經
    合法通知，均未於最後言詞辯論期日到場，核無民事訴訟法
    第386條所列各款事由，爰依原告之聲請，由其一造辯論而
    為判決。
二、原告主張：坐落彰化縣○○鄉○○○○○○段000地號土地為兩造共
    有、中和段564地號土地為原告與被告方水宗、方永井、方
    張罕、陳義明、張建賢共有（上開2筆土地下合稱系爭土地
    ）。系爭土地毗鄰，無不能分割情形，兩造間亦無不分割協
    議，且原告及被告方水宗、方永井、方張罕、張建賢等5人
    均同意合併分割，超過系爭土地應有部分半數，符合合併分
    割要件。爰依民法第823條第1項、第824條第2項、第6項規
    定，提起本件訴訟。並聲明：兩造共有系爭土地依如附圖所
    示方案（下稱原告方案）合併分割。
三、被告方面：
（一）被告方水宗、方永井、方張罕、張建賢、蘇素𧁴均未於言
      詞辯論期日到場，據其提出書狀略以：同意依原告方案合
      併分割系爭土地等語。
（二）被告陳義明未於最後言詞辯論期日到場，據其之前到場陳
      述略以：雖依原告方案，其受分配土地較應有部分比例短
      少約0.11495坪，惟仍同意依原告方案合併分割系爭土地
      等語。
（三）被告林謹慎則以：同意原告方案，希望分割後可自由通行
      如附圖編號E所示範圍。另其所有房屋後方圍籬遭其他共
      有人釘上木板，亦希望共有人協助拆除，俾便依分割後地
      界線重新搭建圍籬等語。
（四）被告張維真則以：同意原告方案等語。
四、本院之判斷：
（一）查兩造共有系爭土地應有部分情形如附表所示，系爭土地
      為相鄰土地，使用分區及使用地類別均為鄉村區、乙種建
      築用地，無因物之使用目的不能分割或訂有不分割期限之
      約定，且兩造無法協議決定分割方法等情，有土地登記謄
      本、地籍圖謄本在卷可稽（見本院卷第45頁至第50頁、第
      31頁），且被告未予爭執，堪信為真實。又被告均同意合
      併分割，從而，原告依民法第823條第1項、第824條第2項
      、第6項規定，請求裁判合併分割系爭土地，即屬有據。
（二）按共有物分割之訴為形成訴訟，法院定分割方法不受當事
      人聲明之拘束，而應綜合考量公平性、應有部分比例與實
      際使用是否相當、共有物之客觀情狀、共有物之性質、共
      有物之價格與經濟價值、共有人利益、各共有人主觀因素
      與使用現狀、共有人之利害關係等因素為之。查系爭土地
      為相鄰土地，使用分區及使用地類別均為鄉村區、乙種建
      築用地；系爭土地地形略呈正方形，除西側直接臨廟前路
      外，其他部分未與道路相鄰；系爭土地西側臨廟前路由北
      往南有下列建物：1.門牌號碼廟前路27號：2層加強磚造
      建物（含後方鐵皮增建），現由被告方永井占有使用。2.
      門牌號碼廟前路29號：2層加強磚造建物（含後方鐵皮增
      建），現由被告方大英占有使用。3.門牌號碼廟前路31號
      ：3層加強磚造建物，現由被告張建賢占有使用。4.東西
      向私設道路，路面為瀝青混凝土。5.門牌號碼廟前路33號
      ：3層加強磚造建物（含後方鐵皮圍籬），現由被告林謹
      慎、張維真占有使用。6.門牌號碼廟前路35號：3層加強
      磚造建物（含後方鐵皮增建、鐵皮圍籬），現由被告蘇素
      𧁴占有使用。7.門牌號碼廟前路37號、39號：2層加強磚
      造建物（含後方鐵皮增建），現由被告陳義明占有使用；
      系爭土地東北側有1層磚造建物（門牌號碼廟前路31之1號
      ），系爭土地東南側有1層石棉瓦建物（含北側1層木造增
      建），現由方大英、方水宗占有使用；系爭土地其他部分
      為菜園、空地等情，有前述土地登記謄本、本院勘驗筆錄
      （含簡圖及照片）、彰化縣北斗地政事務所109年8月11日
      北土測字第1286號土地複丈成果圖在卷可佐（見本院卷第
      141頁至第157頁、第163頁），且兩造均無爭執，亦堪認
      屬實。
（三）本院綜合考量各項因素後，認應採取原告方案分割，茲論
      述理由如下：1.系爭土地面積合計1,992平方公尺，兩造
      應有部分如附表所示，以原物分配並無困難，故應以原物
      分配予兩造。2.原告方案合併分割系爭土地，各共有人均
      就其建物位置分配基地，得保留現有建物，符合使用現況
      。3.原告方案已留設道路，供分得系爭土地東側之原告、
      被告方水宗、方張罕日後對外通行，符合系爭土地經濟效
      益。4.各共有人均同意依原告方案分割。從而，原告方案
      應屬權衡系爭土地使用現況、日後利用及共有人之意願等
      因素後，可採之方案。爰判決如主文第一項所示。
（四）按應有部分有抵押權者，其權利不因共有物之分割而受影
      響，但權利人經共有人告知訴訟而未參加者，其權利移存
      於抵押人所分得部分。民法第824條之1第2項第3款定有明
      文。查被告林謹慎、張維真將其中和段565地號土地應有
      部分設定抵押權予臺灣土地銀行股份有限公司，被告蘇素
      𧁴將其中和段565地號土地應有部分設定抵押權予臺灣中
      小企業銀行股份有限公司，有前述土地登記謄本在卷可按
      ，經本院告知訴訟後，受告知人臺灣土地銀行股份有限公
      司、臺灣中小企業銀行股份有限公司均未參加訴訟，揆諸
      上開規定，該抵押權於本判決確定後，應移存於被告林謹
      慎、張維真、蘇素𧁴分得土地，併此敘明。
五、本件事證已臻明確，兩造其餘攻擊防禦方法及證據，核與判
    決結果不生影響，爰不一一論列，併此敘明。
六、本件為分割共有物事件，兩造本可互換地位，而分割方法係
    由法院依法裁量，不受當事人主張拘束，本院審酌上情，認
    倘由一造負擔全部訴訟費用顯失公平，爰依民事訴訟法第80
    條之1規定，諭知如主文第2項所示。
中　　華　　民　　國　　110 　年　　5 　　月　　20　　日
                  民事第四庭    法  官  歐家佑
以上正本係照原本作成。
如不服本判決，須於判決送達後20日內向本院提出上訴狀。(須
按他造當事人之人數附繕本)。如委任律師提起上訴者，應一併
繳納上訴審裁判費。
中　　華　　民　　國　　110 　年　　5 　　月　　21　　日
                                書記官  黃明慧
附表              編號 共有人 分割前應有部分  分割後（附圖）         訴訟費用 負擔比例   564地號 565地號 編號 面積 應有 部分 編號 面積 應有 部分 編號 面積 應有 部分  1 方永井 1/16 4/48 A 136 1/1 E 148 17/148 - - - 8％ 2 方大英 1/16 10/48 B 86 1/1   35/148 F 288 199/288 16％ 3 方張罕 1/12 3/88 - - -   11/148   89/288 5％ 4 張建賢 5/32 1/8 C 239 1/1   30/148 - - - 14％ 5 方水宗 37/96 49/264 D 445 1/1   55/148 - - - 24％ 6 林謹慎 - 13/176 G 198 1/2 - - - - - - 5％ 7 張維真 - 13/176   1/2 - - - - - - 5％ 8 蘇素𧁴 - 1/11 H 122 1/1 - - - - - - 6％ 9 陳義明 1/4 1/8 I 330 1/1 - - - - - - 17％ 備註：1.面積單位均平方公尺。2.如附圖編號E所示坵塊，分割後由方永井、方大英、方張罕、張建賢、方水宗維持共有，作為道路使用。